臺灣高等法院刑事判決　　　　　　　　　　　　　九十三年度上易字第一０二六號
　　上　訴　人　臺灣臺北地方法院檢察署檢察官
　　被　　　告　丙○○
右上訴人因被告詐欺案件，不服臺灣臺北地方法院九十二年度易緝字第八九號，中華
民國九十三年四月二十八日第一審判決（起訴案號：臺灣臺北地方法院檢察署八十六
年度偵字第七一九四號、第一一八九六號），提起上訴，本院判決如左：
    主  文
原判決撤銷。
丙○○共同意圖為自己不法之所有，以詐術使人將本人之物交付，處有期徒刑伍月，
如易科罰金，以佰元折算壹日。
    事  實
一、丙○○係元健科技股份有限公司（以下簡稱：元健公司）總經理，與擔任捷克商
    捷鐵股份有限公司臺灣分公司（以下簡稱：捷鐵公司）經理之顧畢達（俟原審另
    行審結）約定，先由顧畢達以捷鐵公司名義與元健公司簽訂授權元健公司引進外
    勞之授權書，再由丙○○於民國（下同）八十四年九月十六日持往臺北市○○○
　　路○段五七號十樓之八震泰人力仲介有限公司（以下簡稱：震泰公司）向該公司
　  總經理乙○○稱，捷鐵公司因承攬大臺北都會捷運第ＣＨ五二一、ＣＣ三三三／
    ＣＰ三四三（起訴書誤載為ＣＨ三三三／ＣＰ三四三）、ＣＣ五六一等工程，須
    辦理引進泰國籍勞工一百十八人，願委請震泰公司代為辦理招募引進事宜，及協
    助管理、照料泰國籍勞工在臺之生活，惟要求震泰公司應依人力仲介業界慣例給
    付捷鐵公司新臺幣（下同）五十萬元「回饋金」，並由丙○○簽發八十四年九月
    三十日期、金額五十萬元之支票一紙交付，以保證捷鐵公司必將於八十四年九月
    三十日前交付引進泰國籍勞工所需之委託書等相關文件，雙方並簽訂書面契約，
    震泰公司依約交付現金五十萬元予丙○○。丙○○明知已與震泰公司簽訂前開契
    約，竟與顧畢達共同意圖為自己不法之所有，又於同年月二十九日以相同手法簽
    發八十四年十一月十五日期，金額一百萬元、八十四年十二月十四日，金額一百
    五十萬元之支票各一紙，暨到期日為八十四年十二月八日，金額二百五十萬元之
    本票一紙，向亦從事人力仲介業之甲○○簽訂同一內容契約，藉機詐取一百五十
    萬元「回饋金」，使甲○○陷於錯誤而簽發三紙金額各為五十萬元之支票交付丙○○。嗣因捷鐵公司未依約配合甲○○辦理引進外勞事，顧畢達亦否認有與甲○○簽約一節，丙○○簽發予甲○○之前開支票、本票屆期又均不獲付款，而經同
    業轉告，甲○○始查知丙○○竟就相同工程引進外勞事已先與震泰公司簽約，始
    知受騙。
二、案經甲○○訴由臺灣臺北地方法院檢察署檢察官偵查起訴。
    理  由
一、訊據被告丙○○矢口否認有何詐欺甲○○之犯行，辯稱：伊認為甲○○係震泰公
    司之代表，其自始均只有與震泰公司簽約，僅收受震泰公司五十萬元之回饋金，
    並未另收受甲○○簽發之一百五十萬元支票云云。
二、惟查：
（一）被告於八十四年九月十六日代表捷鐵公司與震泰公司簽訂外勞招募引進契約，
      並收受震泰公司交付之五十萬元等情，已據被告於偵審中供承不諱，核與震泰
      公司總經理乙○○、告訴代理人謝平東及該公司實際負責本件外勞引進事宜之
      證人謝潔證述情節相符，並有泰籍外勞委任招募契約書三件、支票一紙、委託
      書及致臺北市政府勞工局就業服務中心信函各二紙在卷可稽，堪信為真實。
（二）又被告如何於八十四年九月十六日與震泰公司簽訂前開契約後，復於同月二十
      九日又以相同手法與甲○○簽訂同一內容契約等情，亦據告訴人甲○○於偵查
      及原審審理時指訴綦詳，並有合約書、授權書各一件、被告開立之支票二紙、
      本票一紙及甲○○交付作為回饋金之支票四紙在卷可憑。且甲○○所交付其中
      一紙票號0000000號、以美國運通銀行臺北分行為付款人、票額五十萬
      元之支票一紙，係由被告之妻黃碧美背書提示等情，亦有該紙支票正、反面附
      卷可佐（見原審八十六年度易字第五九六五號卷第八十一頁）；另在場見證簽
      約之證人陳暐於原審調查時亦證稱：甲○○當場有開立三、四張現金支票，共
      計一百五十萬元予被告收執等語（見同上卷第七十五頁），顯見被告辯稱未收
      受甲○○支票云云，係屬推諉卸責之詞，並不可採。再被告既於八十四年九月
      十六日與震泰公司簽訂合約，並收受五十萬元回饋金，契約既已簽妥生效，又
      無契約解除、終止、變更或其他特別情事發生，何以又於二個星期後之同年月
      二十九日再與其所辯稱係震泰公司代表之甲○○簽訂相同內容之契約，並再收
      取回饋金一百五十萬元，此顯有悖於常情。且依告訴人甲○○提出之契約書所
      載，甲○○係以聯順國際開發股份有限公司（以下簡稱：聯順公司）名義與捷
      鐵公司簽約，絲毫看不出其係震泰公司之代表；再證人莊鴻儒、陳暐及震泰公
      司代表人乙○○、告訴代理人謝平東於偵查或原審調查、審理時均未證稱甲○○係震泰公司之代表；另證人謝潔於原審審理時亦證稱：甲○○簽訂之契約與
      震泰公司無關等語（見原審卷第一０七頁），即被告於原審調查時亦供稱：甲○○係代表聯順公司來簽約，且其分別與震泰公司、聯順公司簽約等語（見原
      審八十六年度易字第五九六五號卷第五十五頁反面），益證被告所辯伊認為甲○○係震泰公司之代表，其自始均只有與震泰公司簽約云云，亦屬畏罪卸責之
      詞，不足採信。
（三）綜上所述，被告既於八十四年九月十六日與震泰公司簽妥外勞招募契約，復於
      同年月二十九日再與甲○○（以聯順公司名義）簽訂相同契約，並收取回饋金
      一百五十萬元，顯係就同一內容契約分別與不同公司簽約，其辯稱甲○○係震
      泰公司代表一節，又與常情不符，已如前述，其嗣後再與甲○○簽約並收取回
      饋金，顯係基於不法所有之詐欺犯意甚明，所辯均屬推諉之詞，洵不足取。
      本件事證明確，被告犯行洵堪認定，應依法論科。
三、核被告所為，係犯刑法第三百三十九條第一項之詐欺取財罪。被告與顧畢達之間
    ，互有犯意聯絡與行為分擔，為共同正犯。
四、原審不察，以不能證明被告此部分犯罪而為無罪之諭知，尚有未洽，檢察官據此
    指摘原判決不當，為有理由，自應由本院將原判決撤銷改判。爰審酌被告之素行
    、犯罪之動機、目的、手段，及被害人被詐騙之金額為一百五十萬元，損害不輕
    ，與被告於犯罪後仍飾詞圖辯，態度不佳等一切情狀，改量處如主文第二項所示
    之刑，並諭知易科罰金之折算標準。又被告行為後，刑法第四十一條前段業已修
    正為「犯最重本刑為五年以下有期徒刑以下之刑之罪，而受六個月以下有期徒刑
    或拘役之宣告，因身體、教育、職業、家庭之關係或其他正當事由，執行顯有困
    難者，得以一元以上三元以下折算一日，易科罰金。」並於九十年一月十日公布
    施行，同年一月十二日生效，是被告行為後法律已有變更，因涉執行之事項，與
    罪刑輕重問題無關，並無有利或不利於被告之問題，依刑法第二條第一項前段之
    規定，應適用裁判時之新修正刑法第四十一條第一項，諭知易科罰金之折算標準
    ，併此敘明。
五、公訴意旨另以：被告丙○○與捷鐵公司經理之顧畢達共同意圖為自己不法之所有
    ，先由顧畢達以捷鐵公司名義與元健公司簽訂授權元健公司引進外勞之授權書，
    再由丙○○於八十四年九月十六日向震泰公司總經理乙○○詐稱，捷鐵公司因承
    攬大臺北都會捷運第ＣＨ五二一、ＣＣ三三三／ＣＰ三四三（起訴書誤載為ＣＨ
    三三三／ＣＰ三四三）、ＣＣ五六一等工程，須辦理引進泰國籍勞工一百十八人
    ，願委請震泰公司代為辦理招募引進事宜，及協助管理、照料泰國籍勞工在臺之
    生活，惟要求震泰公司應依人力仲介業界慣例給付捷鐵公司五十萬元「回饋金」
    ，並由丙○○簽發八十四年九月三十日期、金額五十萬元之支票一紙交付，以保
    證捷鐵公司必將於八十四年九月三十日前交付引進泰國籍勞工所需之委託書等相
    關文件，雙方並簽訂書面契約，使震泰公司陷於錯誤而交付現金五十萬元。嗣至
    同年月三十日，震泰公司因未獲辦理引進外勞所需捷鐵公司之委託書，提示丙○○簽發交付之五十萬元支票，亦遭退票，經多次向捷鐵公司查詢，顧畢達始於同
    年十一月十六日親自簽署出具第ＣＣ五六一工程之委託書及求才登記申請書予震
    泰公司，然俟震泰公司辦妥求才證明，欲向捷鐵公司索取工程合約以供向行政院
    勞工委員會申請配額時，顧畢達復再向震泰公司人員詐稱，該工程已變更設計，
    倘震泰公司欲再獲委託辦理前開工程引進外勞事宜，須另支付七十五萬元「回饋
    金」予捷鐵公司指定之泰國人郭強華，使震泰公司再度陷於錯誤而簽發金額七十
    五萬元之支票交付郭強華，顧畢達並隨即重新出具第ＣＣ五六一工程之委託書及
    求才登記申請書經被告丙○○轉交震泰公司，惟仍遲不交付「工程合約」及「開
    工證明」，致震泰公司無法向行政院勞工委員會申請配額。嗣震泰公司所簽發交
    付郭強華之支票屆期，震泰公司見捷鐵公司並未履約，即拒絕付款，惟仍遭郭強
    華催索而給付，因認被告丙○○涉有刑法第三百三十九條第一項之詐欺取財罪嫌
    云云。
六、按犯罪事實應依證據認定之，無證據不得認定其犯罪事實；不能證明被告犯罪者
    ，應諭知無罪之判決，刑事訴訟法第一百五十四條第二項、第三百零一條第一項
    分別定有明文。且按認定犯罪事實，所憑之證據，雖不以直接證據為限，間接證
    據亦包括在內，然無論直接或間接證據，其為訴訟上之證明，須於通常一般之人
    均不致於有所懷疑，而得確信其為真實之程度者，始得據之為有罪之認定，倘其
    證明尚未達到此一程度，而有合理性懷疑之存在時，即無從為有罪之認定，最高
    法院七十六年度臺上字第四九八六號判例亦同此意旨。再債務不履行之樣態繁多
    ，有因當事人間存有抗辯事由而不履行者，有因債務人事後財務惡化致一時不能
    履行者，甚且有債務人惡意之不履行者，然其是否構成刑法第三百三十九條第一
    項之詐欺罪，非可一概而論，端視債務人於取得款項之初，是否有為自己或第三
    人不法所有之意圖，及其所使用之方法是否為詐術，並因而使人陷於錯誤，非謂
    一有不履行之情形，即應論以詐欺罪責。
七、訊據被告丙○○堅決否認有公訴人所指訴之右揭行為，辯稱：伊所經營之元健公
    司於八十三年間與捷鐵公司合作並締約，當時捷鐵公司有標得捷運部分工程，元
    健公司則負責提供資金，伊有經捷鐵公司授權代為處理外勞仲介事宜，因案外人
    陳明兄弟介紹才與震泰公司締約，事後係因工程延誤及變更設計問題，捷鐵公司
    無法繼續施作捷運工程致亦未能依約引進外勞，但伊有同意賠償震泰公司所受損
    失；又事後亦未向震泰公司再索取七十五萬元之回饋金云云。經查：
（一）被告所經營之元健公司係於八十三年間與捷鐵公司合作，由元健公司負責提供
      資金並給付捷鐵公司相關人員包括顧畢達薪資，且捷鐵公司斯時確已標得大臺
      北都會區捷運系統工程中之第ＣＨ五二一新店線軌道工程、第ＣＮ三三三／Ｃ
      Ｐ三四三南港及板橋線供電系統工程，而第ＣＣ五六一號號中和線軌道工程部
      分，則係包含於第ＣＣ五六０號由德商Ｂ＋Ｂ公司與東怡營造聯合承攬之標案
      中，另分包予捷鐵公司等情，有各該工程合約影本三份、臺北市政府捷運工程
      局九十二年九月二十二日北市捷四字第０九二三二三二五二００號函文各一份
      ，及元健公司與捷鐵公司間營運計畫書、顧畢達具名領款之收據等影本各一份
      附卷可稽。即告訴人乙○○於原審調查時亦指稱：震泰公司與捷鐵公司簽約當
      時，被告有出示捷鐵公司與臺北市政府捷運工程局間之合約書予其看等語（見
      原審八十六年度易字第五九六五號卷第九十六頁反面）；另證人莊鴻儒於原審
      調查時亦結證稱：捷鐵公司與元健公司間有簽立契約，約定對外事務由元健公
      司處理，伊曾自顧畢達處得知為所得標捷運系統工程，後續有引進外勞之需要
      等語（見同上卷第七十三頁），堪認捷鐵公司為履行前開工程契約應有引進外
      勞之需求，已難認被告斯時係明知捷鐵公司自始並無履約真意。
（二）再證人即代表震泰公司處理本件外勞引進事宜之謝潔於原審審理時亦證稱：所
      交付予被告之權利金五十萬元，依業界慣例係為被告丙○○代為介紹捷鐵公司
      與震泰公司簽約，且在捷鐵公司確與震泰公司簽約後，依慣例即應給付此筆權
      利金予介紹締約之被告等語（見原審卷第一０二頁），再參諸證人謝潔亦證述
      ：後來係因捷鐵公司與臺北市政府捷運工程局間發生工程拖延糾紛而面臨解約
      ，該外勞引進事宜才未完成等語（見原審卷第一０三頁），並據臺北市政府捷
      運工程局以前述九十二年九月二十二日北市捷四字第０九二三二三二五二００
      號函文表示捷鐵公司原得標之系爭三項捷運系統工程，事後捷鐵公司基於財務
      因素，先後遭臺北市政府捷運工程局及分標部分由德商Ｂ＋Ｂ公司與捷鐵公司
      解約等情（見原審卷第七十七頁、第七十八頁），是縱使被告因所經營元健公
      司與捷鐵公司之合作關係亦參與捷鐵公司之部分經營事宜而得知悉相關情事，
      但捷鐵公司係與震泰公司簽立前開契約後，始因財務、工程拖延等因素而未能
      履行後續委託震泰公司引進外勞事宜，並無任何積極證據足資證明被告斯時即
      明知捷鐵公司後續即無法繼續營運以引進工程所需外勞人力之情形下，已難徒
      憑捷鐵公司事後未依約履行一事，即謂被告仲介簽立該委任招募契約並收受權
      利金，係基於詐欺之犯意。再徵之證人謝潔亦證稱：事後發現捷鐵公司與臺北
      市政府捷運工程局間之契約面臨解約問題時，被告有表示願意承擔此責任而同
      意歸還前所收權利金五十萬元等語（見原審卷第一一一頁），並交付號碼ＢＮ
      0000000號、發票日八十四年九月三日、面額五十萬元、付款人臺灣省
      合作金庫之支票一紙，亦有該支票影本一份附卷可考（見八十六年度偵字第七
      一九四號偵查卷第二十八頁），至於該紙交付與告訴人震泰公司之支票後續雖
      經退票而未能兌領，亦屬被告事後未依承諾交付之民事糾葛，仍難據之認被告
      有何施用詐術之行為。
（三）再就公訴人認顧畢達復再向震泰公司人員詐稱，該工程已變更設計，倘震泰公
      司欲再獲委託辦理前開工程引進外勞事宜，須另支付七十五萬元「回饋金」予
      捷鐵公司指定之泰國人郭強華一節，非惟已為負責本件引進外勞事宜之證人謝
      潔所否認，且其亦證稱：根本不認識該名為郭強華者等語（見原審卷第一０四
      頁、第一０五頁、第一一二頁、第一一三頁）；另證人謝平東於原審審理時亦
      證稱：震泰公司除給付五十萬元回饋金外，並無交付其他金錢予被告或捷鐵公
      司等人等語（見原審卷第一三二頁、第一三三頁），是震泰公司既未另外支付
      該七十五萬元回饋金予郭強華，被告自亦無公訴人所指詐騙震泰公司之情事可
      言。
（四）綜上所述，被告前開所辯，尚非無據，是本案既無任何積極證據足認被告丙○○有公訴人所指之前開詐欺取財犯行，揆諸前揭說明意旨，此部分之犯罪即屬
      不能證明，惟檢察官認為此部分之行為與前揭論罪科刑部分有連續犯之裁判上
      一罪之關係，爰不另為無罪之判決，亦併此敘明。
據上論斷，應依刑事訴訟法第三百六十九條第一項前段、第三百六十四條、第二百九
十九條第一項前段，刑法第二十八條、第三百三十九條第一項、第四十一條第一項、
第二條第一項前段，罰金罰鍰提高標準條例第一條前段、第二條，判決如主文。
本案經檢察官曾忠己到庭執行職務。
中　　　華　　　民　　　國　　九十三　　年　　　八　　　月　　　四　　　日
                              臺灣高等法院刑事第十六庭
                                  審判長法  官  許  增  男
                                        法  官  周  煙  平
                                        法  官  謝  靜  恒
右正本證明與原本無異。
不得上訴。
                                        書記官  魏  淑  娟
中　　　華　　　民　　　國　　九十三　　年　　　八　　　月　　　四　　　日
附錄：本案論罪科刑法條全文
刑法第三百三十九條第一項
意圖為自己或第三人不法之所有，以詐術使人將本人或第三人之物交付者，處五年以
下有期徒刑、拘役或科或併科一千元以下罰金。
